【裁判字號】    95,台上,2381
【裁判日期】    950504
【裁判案由】    偽造文書
【裁判全文】
最高法院刑事判決            九十五年度台上字第二三八一號
    上  訴  人  乙○○
                        347.
                甲○○
                        103.
上列上訴人等因偽造文書案件，不服台灣高等法院高雄分院中華
民國九十二年九月十二日第二審判決（九十二年度上訴字第二七
七號，起訴案號：台灣高雄地方法院檢察署九十年度調偵字第三
七三號），提起上訴，本院判決如下：
    主  文
原判決關於乙○○科刑及甲○○部分均撤銷，發回台灣高等法院
高雄分院。
    理  由
本件原判決認定上訴人乙○○（起訴書誤載為楊博煌）係經營民
間放款業務，另上訴人甲○○為土地登記代理人。緣案外人邱育
能本欲向告訴人宋金龍借款，宋金龍沒錢，乃透過陳慶豐之介紹
向乙○○借款，於民國八十八年十月十五日，乙○○貸款給邱育
能新台幣（下同）一百四十萬元，宋金龍則提供其妻宋張秋金所
有坐落於高雄縣美濃鎮○○段四０三二、四０五二地號兩筆土地
，供乙○○設定抵押權一百四十萬元，又另立切結書約定：若超
過清償期限四十五天未還錢，則乙○○可自行處分該抵押之不動
產。惟上訴人二人竟基於偽造私文書之概括犯意聯絡及使公務員
登載不實之犯意聯絡，甲○○並意圖為乙○○不法之利益，而損
害宋張秋金之利益，於八十九年二月二十日，利用設定抵押權時
宋張秋金出具之「委任授權書」，另在該委任授權書上第一項：
「願將左列不動產所有權移轉於……」一欄打鉤處打鉤，並於該
制式授權書「願將左列不動產所有權移轉於……」，加註「債權
人或其指定之人」，偽填日期八十九年二月二十日，及偽造宋張
秋金之指紋一枚於該「委任授權書」上；並於八十九年二月二十
五日前之某日，在不詳地點，盜用宋張秋金之印章蓋用於「土地
登記申請書」上，於八十九年三月三日持向高雄縣美濃地政事務
所辦理上開土地所有權移轉登記而行使之，使不知情之該地政事
務所人員將此不實之事項登載於職務上所掌之公文書，而甲○○
為他人處理事務，並因而違背其任務之行為，足以生損害於宋張
秋金之財產及地政機關對於土地管理之正確性等情。因而撤銷第
一審諭知上訴人二人均無罪（不包含乙○○被訴常業重利無罪部
分）部分之判決，改判依使公務員登載不實罪及連續行使偽造私
文書罪暨甲○○並有背信罪之牽連犯關係，從一重均論處上訴人
二人共同行使偽造私文書，足以生損害於公眾及他人罪刑。固非
無見。
惟查：(一)、與待證事實具有重要關係，在客觀上認為有調查之必
要性，為認定事實及適用法律基礎之證據，雖經調查，倘其內容
尚未明瞭者，即與未經調查無異，遽行判決，仍有應於審判期日
調查之證據而未予調查之違失。本件有關之文書，除其中一紙八
十八年十月十五日由乙○○立具表明絕不會將宋張秋金之土地權
狀等文件作設定登記以外使用之切結書外，其餘於同日由宋張秋
金名義出具之切結書（內容各不相同，詳後述）、借據、本票、
其他約定書及八十九年一月二十六日之土地買賣所有權移轉契約
書、八十九年二月二十日之委任授權書上，均有「宋張秋金」之
指紋表像，有各文件在案可稽（影本見第一七二四０號偵查卷第
三十九至四十一、五十一至五十三頁，原本存第一審卷第二一六
頁證物袋），各該指紋經法務部調查局鑑定結果，多與宋張秋金
所有者不同，有鑑定通知書在卷可考（見第一審卷二００頁），
乃原審僅採納內政部警政署刑事警察局鑑定結果，認定僅有八十
九年二月二十日之委任授權書上之指紋係屬偽造者，竟置其餘部
分於不論，已有認定事實與卷內證據不相合之違誤。又上揭各
文書上之宋張秋金名義之署押及印文，均係告訴人所代簽、代蓋
，為告訴人及上訴人二人一致陳明，上訴人二人因而辯稱伊等何
須贅為偽造指紋？原判決就此未說明不予採信之理由，亦有判決
理由不備之違失。再上揭借據及切結書（見第一七二四０號偵查
卷第五十一頁正、背面）均有邱育能之簽名，借據上並另有陳慶
豐之簽名，該二人雖經傳喚到庭作證，卻未就其等於簽名之時，
是否已見文書之上有指紋及究係何人因何由而按捺等各情，詳加
調查，此攸關上揭所辯是否可信，於上訴人二人之利益有重大關
係，原審竟未遑查明，遽行判決，自有證據調查職責未盡之違法
。(二)、刑法所稱偽造，係指無權製作而製作，倘行為人事前獲得
授權，於製作完成之後，授權人乃竟翻悔，究與製作之時無權而
製作之情形有別；且偽造文書罪之成立，仍以行為人具有犯罪之
故意為必要，若行為人確信其係獲有授權而依約行事，即欠缺偽
造之犯罪故意，尚難逕以偽造文書罪責相繩。至行為人在被授權
簽署、用印而製作之文書上，另外偽造指紋，冒充係授權人所有
，要屬單純偽造署押之問題，不能混為一談。本件三份切結書均
係同日製作，且有宋張秋金之簽名及印文，其內容分別載有：「
……二茲因本人向債權人（按指乙○○）辦理抵押權設定借款（
詳如不動產抵押權設定契約書），本人切結若屆時不能清償，本
人願無條件將房地產權移轉給債權人（或其指定之人），產權移
轉登記所需之一切證件，如有欠缺，本人當全力配合，即刻供給
。三本人切結同意……所有權狀及印鑑章，交由債權人收受抵押
（按指質押之意）執存，直至債務本息清償完畢為止，絕不得藉
故，中途欲行取回，致生損害債權人之權利。四……本人切結絕
不得申報遺失、補發、更換或有不利債權人權利之行為，若有違
背，而致債權人權利受損，本人自願負詐欺、背信之法律刑責…
…」、「如台端（按指宋張秋金）違約時（按指未履行繳付利息
或清償債務），任由債權人自行任意處理本標的物，台端絕不得
異議」、「一雙方約定此借款之利息及支付方式：為一期三個月
。利息三台分。二乙方（按指宋張秋金）切結如藉故拖延不償還
本金及支付利息超過四十五天，則甲方（按指乙○○）可為確保
權益，自行主張將所有抵押物之產權進行處分移轉過戶，並不必
另行通知，而乙方為表誠意，絕不會主張異議……甲方於產權移
轉進行中，乙方如出面表示（需以文書為憑）願意將所借款項（
含利息及違約金）全部一次清償完畢，則甲方應即刻停止辦理產
權移轉過戶。四……若乙方惡意毀約，不照約定履行義務時，甲
方為求自保，當可依約主張權利，進行產權移轉過戶，並不需再
負通知之責，雙方恐口無憑，特立此書以為日後之證據」，復於
借款憑證之本票上另闢「授權書」一欄，記載授權執票人得在票
上「填載到期日及利率等，以行使票據上之權利」，有各該切結
書及本票存卷可稽，告訴人且自承：「切結書內容是我寫，內容
意思我也懂，我以前是代書」（見同上偵查卷第二十七頁背面）
，並狀陳：「被告並要求告訴人填寫多項空白文件留存於被告處
，被告於告訴人填妥上開文件後……」（見同上卷第二頁），似
均屬事先授權之事項；陳慶豐證稱伊曾因債務人未依約清償，而
陪同債權人前往債務人住處，由其雙方自洽，伊則先行離去等語
（見第一審卷第九十頁），高雄縣稅捐稽徵處旗山分處函稱已將
產權過戶之土地增值稅單寄送宋張秋金（見原審卷第一一二頁）
，上訴人等係於八十九年三月三日始向高雄縣美濃地政事務所送
件申請為所有權移轉登記（見第一七二四０號偵查卷第四十二頁
收件登記欄），似均係乙○○依約行事之事項。上揭證據資料是
否均屬可採？原審未加研求詳酌認定，致事實猶有未明，本院尚
無從為其法律適用是否正確之判斷。以上，或為上訴意旨所指摘
，或屬本院得依職權調查之事項，應認原判決關於乙○○有罪科
刑及甲○○部分，均有撤銷發回更審之原因。其中關於使公務員
登載不實及背信部分，雖係刑事訴訟法第三百七十六條第一款及
第五款所列不得上訴於第三審之罪名，因原判決認與得上訴於第
三審之行使偽造私文書罪具有牽連犯之裁判上一罪關係，基於審
判不可分原則，均應併予發回。
據上論結，應依刑事訴訟法第三百九十七條、第四百零一條，判
決如主文。
中    華    民    國  九十五  年    五    月    四    日
                      最高法院刑事第八庭
                          審判長法官  張  淳  淙
                                法官  張  春  福
                                法官  呂  丹  玉
                                法官  洪  昌  宏
                                法官  蔡  彩  貞
      本件正本證明與原本無異
                                      書  記  官
中    華    民    國  九十五  年    五    月    九    日
                                                    ｍ


司法院資訊處製作；財團法人民間司法改革基金會備份。
